【裁判字號】    89,訴,3562
【裁判日期】    891026
【裁判案由】    確認債權存在
【裁判全文】
臺灣臺北地方法院民事判決  八十九年度訴字第三五六二號
    原      告  丙○○
    訴訟代理人  甲○○
    被      告  中華電信股份有限公司台灣北區分公司文山營運處
                            設台北縣新店市○○路○段七十二號六樓
    法定代理人  傳洙慶      住.
    訴訟代理人  乙○○      住台北市○○路十一號
                丁○○      住台北市○○路○段四十二號（服務大樓）九二三室
右當事人間確認債權存在事件，本院判決如左：
    主      文
原告之訴駁回。
訴訟費用由原告負擔。
    事      實
甲、原告方面：
  一、聲明：
    (一)確認第三人泰全營造股份有限公司對被告有新台幣（下同）柒拾捌萬參仟陸佰
      貳拾元債權存在。
    (二)訴訟費用由被告負擔。
  二、陳述：
    (一)緣原告與第三人泰全營造股份有限公司（以下簡稱泰全公司）間給付票款強制
      執行事件，經查第三人泰全公司對被告中華電信股份有限公司台灣北區分公司
      文山營運處（以下簡稱中華電信文山營運處）有工程尾款及工程履約保證金債
      權可供執行，業經本院民事執行處核發禁止第三人泰全公司向被告收取債權或
      為其他處分，被告亦不得對第三人泰全公司清償，詎被告竟聲明異議，第三人
      泰全公司承攬被告中華電信文山營運處之工程有二項即(1)ＩＦＹ１ＸＡ６４Ｄ
      新店安泰管道工程，工程施工造價三百九十八萬二千七百七十九元、已領工程
      款三百五十八萬四千四百四十九元，應扣保固金三萬九千八百二十七元，工程
      尾款三十五萬八千五百零三元，履約保證金五十七萬五千元，債權合計九十三
      萬三千五百零三元。(2)ＩＦＹ１ＸＡ６４７木柵開元街管道工程，工程施工造
      價三百九十六萬四千九百四十元，已領工程款三百四十萬六百四十三元，應扣
      減保固金三萬九千六百四十九元，工程尾款五十二萬四千六百四十八元，履約
      保證金二十二萬五千元，債權合計七十四萬九千六百四十八元，以上二項工程
      已驗收完竣，被告應給付第三人工程尾款且依工程投標須知第十三條第二款之
      規定，被告應無息發還第三人工程履約保證金，第三人對被告確有債權合計一
      百六十八萬三千一百五十一元。
    (二)被告聲明因有中華電信其他機關對第三人積欠材料、挖損賠償、工程罰款等先
      行扣抵方能確定債權額乙節，被告中華電信文山營運處或中華電信台北南區營
      運處，均有一定名稱、且置有經理一人並分設人事室、會計室、政風室顯有一
      定之組織，且依中華電信營運處一定金額以下用款授權標準及處理要點規定，
      被告於總額五百萬元以下之工程，有獨立執行之權限，被告代為其他中華電信
      機關對第三人債權先行扣抵，洵屬無據。
    (三)綜上所述，被告之異議顯然不實為此爰依強制執行法第一百二十條第二項之規
      定，提起本件訴訟。
  三、證據：提出本院八十九年七月二十一日北院文八十九民執庚字第一四八四二號
      民事執行命令、本院八十九年八月十四北院文八十九民執庚字第一四八四二號
      民事執行處通知、新店安泰路及本柵開元街管通工程債權明細表、電信土木工
      程合約、工程投標須知、文山營運處組織系統表、中華電信各營運處查核金額
      以下用款授權標準驗處理要點、本院八十七年度訴字第二八九八號民事判決書
      （以上均為影本）為證。
乙、被告方面：
  一、聲明：
    (一)原告之訴駁回。
    (二)訴訟費用由原告負擔。
  二、陳述：
    (一)查訴外人泰全公司承攬被告之工程計有ＩＦＹ１ＸＡ６４Ｄ新店安泰路等地管
      道工程及ＩＦＹ１ＸＡ６４７本柵開元街等地管道工程兩件，該兩件工程合約
      ，原係以中華電信台灣北區電信分公司第一工程處名義與訴外人泰全公司訂約
      ，嗣因中華電信北區電信分公司內部組織調整，於八十七年七月一日由被告接
      辦，目前均已完工並驗收完竣，經結算結果，(1)新店安泰路等地管道工程：工
      程結算總價為四百一十一萬九千七百七十九元，履約保證金為五十七萬五千元
      ，扣減已領工程款四百一十五萬二千四百一十元、領用料未繳退款一萬一千八
      百三十五元及保固金四萬一千一百九十七元後，泰全公司對被告尚有債權四十
      八萬九千三百三十七元，(2)木柵開元街等地管道工程：工程結算總價為三百九
      十五萬八千八百四十九元，履約保證金為二十二萬五千元，扣減已領工程款三
      百四十萬零六百四十三元、領用料未繳退款三十五萬六千五百二十一元、代修
      繕費用二萬九千四百元及保固金三萬九千五百八十八元後，泰全公司對被告尚
      有債權三十五萬七千六百九十七元，合計泰全公司對被告有工程款及履約保證
      金債權為八十四萬七千零三十四元。
    (二)次查泰全公司承攬中華電信台灣北區電信分公司台北南區營運處（以下簡稱南
      區營運處）ＩＦＴＳＸＥ６４３配合台北市○○路等地管道工程及ＩＦＴＳＸ
      Ｅ５４４配合台北市○○○路等地管道工程，該兩件工程，原係中華電信台灣
      北區電信分公司第一工程處名義與泰全公司訂約，嗣因中華電信台灣北區電信
      分公司內部改組，於八十七年七月一日將第一工程處改組為台北南區營運處，
      而該兩件工程業因泰全公司違反合約，遭南區營運處予以終止合約，經核算泰
      全公司就台北市○○路等地管道工程尚需支付南區營運處十九萬零八百零一元
      、台北市○○○路等地管道工程七十五萬零一百零四元，合計泰全公司對南區
      營運處尚有債務九十四萬零九百零五元。
    (三)復查被告與南區營運處兩單位雖因具有一定之名稱、組織，且置有經理，於一
      定金額以下之用款具有獨立執行之權限，故於其業務範圍內之事務涉訟時，被
      認定具有當事人能力，然此當事人能力之認定係為謀訴訟實務上之便利，並不
      影響公司人格具有不可分割之性質，依中華電信公司之組織架構，營運處係中
      華電信公司所設分公司之轄屬單位，其與中華電信公司在法律上係同一人格，
      權利義務主體相同，因此，被告對泰全公司之債務，與南區營運處對泰全公司
      之債權，同屬中華電信公司對泰全公司之債權與債務，依民法第三百三十四條
      第一項之規定，被告自得主張抵銷，足徵原告之請求顯屬無理由。
  三、證據：提出中華電信公司台灣北區電信分公司文山營運處營業登記證、ＩＦＹ
      １ＸＡ６４Ｄ新店安泰路等地管道工程電信土木工程合約、ＩＦＹ１ＸＡ６４
      ７木柵開元街等地管道工程電信土木工程合約、ＩＦＹ１ＸＡ６４Ｄ新店安泰
      路等地管道工程案協議書、ＩＦＹ１ＸＡ６４７木柵開元街等地管道工程案協
      議書、ＩＦＹ１ＸＡ６４Ｄ新店安泰路等地管道工程及ＩＦＹ１ＸＡ６４７木
      柵開元街等地管道工程結算單、ＩＦＴＳＸＥ６４３配合台北市○○路等地管
      道工程土木工程合約、ＩＦＴＳＸＥ５４４配合台北市○○○路等地管道工程
      電信土木工程合約、中華電信公司台灣北區電信分公司第一工程處八十七年六
      月十八日北一事（八七）字第一二六六號函、泰全公司承攬台北南區營運處之
      「ＩＦＴＳＸＥ６４３配合台北市○○路等地管道工程」案工程結算分析、泰
      全公司承攬台北南區營運處之「ＩＦＴＳＸＥ５４４配合台北市○○○路等地
      管道工程」案工程結算分析、中華電信股份有限公司組織架構（以上均為影本
      ）為證。
丙、本院依職權調閱本院八十九年度執字第一四八四二號民事執行卷。
    理      由
一、原告起訴主張伊與訴外人泰全公司間聲請給付票款執行事件，經原告聲請本院民
    事執行處禁止債務人即泰全公司收取對第三人中華電信公司台灣北區分公司文山
    營運處之債權，經法院發執行命令，就泰全公司承包ＩＦＹ１ＸＡ６４Ｄ新店安
    泰路等地管道工程及ＩＦＹ１ＸＡ６４７本柵開元街等地管道工程之工程款在七
    十八萬三千六百二十元及自八十九年二月三日起至清償日止，按週年利率百分之
    五計算之利息及執行費三百四十元之範圍，予以扣押，詎被告提出異議，惟被告
    異議顯然不實，爰依強制執行法第一百二十條第二項之規定，請求確認訴外人泰
    全公司對被告有七十八萬三千六百二十元之債權存在等語。
二、被告則以：八十七年七月一日被告組織調整，將ＩＦＹ１ＸＡ６４Ｄ新店安泰路
    管道工程、ＩＦＹ１ＸＡ６４７木柵開元街管道工程合約之權利義務移轉由被告
    承接，至於泰全公司承攬中華電信台灣北區電信分公司台北南區營運處（以下簡
    稱南區營運處）ＩＦＴＳＸＥ６４３配合台北市○○路等地管道工程及ＩＦＴＳ
    ＸＥ５４４配合台北市○○○路等地管道工程，該兩件工程，原係中華電信台灣
    北區電信分公司第一工程處名義與泰全公司訂約，嗣因中華電信台灣北區電信分
    公司內部改組，於八十七年七月一日將第一工程處改組為台北南區營運處，而該
    兩件工程業因泰全公司違反合約，遭南區營運處予以終止合約，經核算泰全公司
    就台北市○○路等地管道工程尚需支付南區營運處十九萬零八百零一元、台北市
    ○○○路等地管道工程七十五萬零一百零四元，合計泰全公司對南區營運處尚有
    債務九十四萬零九百零五元，因此，被告對泰全公司之債務，與南區營運處對泰
    全公司之債權，同屬中華電信公司對泰全公司之債權與債務，依民法第三百三十
    四條第一項之規定，被告自得主張抵銷，經結算結果泰全公司對被告已由工程債
    權存在等語，資為抗辯。
三、按法律關係之存在與否不明確，致原告在私法上之地位有受侵害之危險，而此危
    險得以被告之確認判決除去之者，即得依民事訴訟法第二百四十七條之規定提起
    確認之訴，查原告聲請本院民事執行處就泰全公司對第三人即被告核發執行命令
    「禁止債務人泰全公司收取對第三人中華電信股份有限公司台灣北區分公司文山
    營運處之債權或其他處分，第三人亦不得對債務人清償」，被告於收取該執行命
    令後聲明異議，此有原告提出之民事執行命令、民事執行處通知及被告聲明異議
    狀等影本在卷足稽，並經本院調取八十九年度執字第一四八四二號給付票款執行
    卷核閱屬實，是本件兩造系爭之債權金額，即為構成法律關係之重要內容，如不
    訴請確認，則原告主張之權利是否存在，無法明確，且其聲請執行命令，亦將無
    法執行，不得謂原告在私法上之地位無受侵害之危險，揆諸上開說明，原告提起
    本件確認之訴以排除此項危險，自屬必要，本件原告當有即受確認判決之法律上
    利益，合先敘明。
四、經查原告起訴主張其與訴外人泰全公司間給付票款執行事件，經原告聲請本院民
    事執行處發執行命令，就泰全公司對於第三人即被告之工程款及工程履約保證金
    之債權在七十八萬三千六百二十元及自八十九年二月三日起至清償日止，按週年
    利率百分之五計算之利息及執行費三百四十元之範圍內，予以扣押，經被告提出
    異議之事實，業據其提出執行命令、異議狀等件為證，復經本院調閱八十九年度
    執字第一四八四二號民事執行卷宗，審核屬實，復為被告所不爭執，此部分事實
    堪信為真實，茲兩造有爭議者為被告得否訴外人泰全公司尚積中華電信公司之其
    他分公司債款，而於法院發禁止命令後主張抵銷？分述如下：
    (一)按分公司係由總公司分設之獨立機構，就其業務範圍內之事項涉訟時，有當事
      人能力（最高法院四十年台上字第三九號判例意旨參照），參酌該判例要點在
      於獨立機構，而非是否依公司法之規定為分公司之登記，此就其後實務上認政
      府機關之分支機構，就其業務範圍內之事項涉訟時，亦有當事人能力自明，而
      所謂獨立機構，必有一定之組織型態，健全之人事編制及獨立之會計制度始足
      當之，惟查被告所屬之中華電信股份有公司台灣北區電信分公司於八十七年七
      月一日調整組織，於台北市區成立台北東區、南區、北區及文山等四營運處，
      有中華電信股份有限公司八十七年七月十日信人一字第八七Ａ三００一五三六
      號函可稽，是被告係依「中華電信股份有限公司台灣北區、中區、南電信分公
      司組織規程」而組織成立，依上開組織規程第九條、第十條之規定，不但有一
      定之名稱，且置有經理一人，並分設人事室、會計室、政風室，顯已具有一定
      之組織，且依中華電信營運處一定金額以下用款授權標准及處理要點規定，被
      告於總額五百萬元以下之工程，有獨立執行之權限，且本件訴訟既係因訴外人
      泰全公司與原係中華電信公司台灣北區電信分公司第一工程處所簽訂之契約，
      並於八十七年七月一日原中華電信公司台灣北區電信分公司第一工程處與泰全
      公司及被告訂立協議書，將前揭契約上之權利義務移轉予被告，即為與訴外人
      泰全公司關於管道工程契約而涉訟，自屬因其業務範圍內之事項而涉訟，應認
      被告有當事人能力，併此敘明。
    (二)次按分公司是總公司之分支機構，無權利能力，但實務上為訴訟進行利起見，
      承認分公司在訴訟法上有當事人能力，因人格不可分割，分公司與總公司係屬
      同一個權利主體，故對於分公司所為之判決，其效力應及於總公司，分公司為
      本公司之分支機構，分公司之財產，應為公司總財產之一部分，且分公司既無
      權利能力，無享有所有權能力，因此對於分公司所給付金錢之判決，可就同一
      之其他分公司產執行之，是故分公司乃總公司之分支機構，雖得因訴訟之便利
      ，許其於民事訴訟程序有當事人能力，但其實體法上之權利主體與訴訟法上在
      實體上之訴訟程序主體，仍應認為係屬單一而不可分割，不得因承認其有當事
      人能力，即可解為係屬不同之主體，從而被告抗辯對訴外人泰全公司之債務，
      與訴外人即中華電信公司另一分公司南區營運處對泰全公司之債權，同屬總公
      司中華電信公司對泰全公司之債權與債務乙節，堪以採信。
    (三)再按受債權扣押命令之第三債務人，於扣押後如對其債權人取得債權者，不得
      以其所取得之債權與受扣押之債權為抵銷，民法第三百四十條定有明文，依此
      反面解釋，則第三債務人取得之債權於扣押前，自得主張抵銷，又損害賠償之
      債，其損害賠償事實之發生與損害額確定本屬二事，故第三債務人於損害賠償
      之債發生寺，即可主張抵銷，至損害額之確定，乃得抵銷之範圍問題，與得否
      主張抵銷無涉，經查；
      (1)訴外人泰全公司承攬被告之工程計有ＩＦＹ１ＸＡ６４Ｄ新店安泰路等地管
        道工程及ＩＦＹ１ＸＡ６４７本柵開元街等地管道工程兩件，該兩件工程合
        約，原係以中華電信台灣北區電信分公司第一工程處名義與訴外人泰全公司
        訂約，嗣因中華電信北區電信分公司內部組織調整，於八十七年七月一日由
        被告接辦，目前均已完工並驗收完竣，經結算結果，新店安泰路等地管道
        工程：工程結算總價為四百一十一萬九千七百七十九元，履約保證金為五十
        七萬五千元，扣減已領工程款四百一十五萬二千四百一十元、領用料未繳退
        款一萬一千八百三十五元及保固金四萬一千一百九十七元後，泰全公司對被
        告尚有債權四十八萬九千三百三十七元，木柵開元街等地管道工程：工程
        結算總價為三百九十五萬八千八百四十九元，履約保證金為二十二萬五千元
        ，扣減已領工程款三百四十萬零六百四十三元、領用料未繳退款三十五萬六
        千五百二十一元、代修繕費用二萬九千四百元及保固金三萬九千五百八十八
        元後，泰全公司對被告尚有債權三十五萬七千六百九十七元，合計泰全公司
        對被告有工程款及履約保證金債權為八十四萬七千零三十四元等情，此為被
        告所不爭執，並有ＦＹ１ＸＡ６４Ｄ新店安泰路等地管道工程電信土木工程
        合約、ＩＦＹ１ＸＡ６４７木柵開元街等地管道工程電信土木工程合約、Ｉ
        ＦＹ１ＸＡ６４Ｄ新店安泰路等地管道工程案協議書、ＩＦＹ１ＸＡ６４７
        木柵開元街等地管道工程案協議書、ＩＦＹ１ＸＡ６４Ｄ新店安泰路等地管
        道工程及ＩＦＹ１ＸＡ６４７木柵開元街等地管道工程結算單等影本為證，
        此部分事實，洵堪認定。
      (2)又訴外人泰全公司承攬南區營運處ＩＦＴＳＸＥ６４３配合台北市○○路等
        地管道工程及ＩＦＴＳＸＥ５４４配合台北市○○○路等地管道工程，該兩
        件工程，原係中華電信台灣北區電信分公司第一工程處名義與泰全公司訂約
        ，嗣因中華電信台灣北區電信分公司內部改組，於八十七年七月一日將第一
        工程處改組為台北南區營運處，而該兩件工程業因泰全公司違反合約，遭南
        區營運處予以終止合約，經核算泰全公司就台北市○○路等地管道工程尚需
        支付南區營運處十九萬零八百零一元、台北市○○○路等地管道工程七十五
        萬零一百零四元，合計泰全公司對南區營運處尚有債務九十四萬零九百零五
        元等情，亦為被告所不爭執，復有ＩＦＴＳＸＥ６４３配合台北市○○路等
        地管道工程土木工程合約、ＩＦＴＳＸＥ５４４配合台北市○○○路等地管
        道工程電信土木工程合約、中華電信公司台灣北區電信分公司第一工程處八
        十七年六月十八日北一事（八七）字第一二六六號函、泰全公司承攬台北南
        區營運處之「ＩＦＴＳＸＥ６４３配合台北市○○路等地管道工程」案工程
        結算分析、泰全公司承攬台北南區營運處之「ＩＦＴＳＸＥ５４４配合台北
        市○○○路等地管道工程」案工程結算分析等影本為證，是被告抗辯訴外人
        泰全公司對其八十四萬七千零三十四元之工程款債權因其總公司中華電信公
        司另一分公司南區營運處上開債權抵銷而不存在等語，自堪採信，此外原告
        復未能舉證證明上開抵銷債權之發生係於假扣押查封命令到達之後，從而，
        原告訴請確認訴外人泰全公司對被告系爭工程款債權存在，即無理由，應予
        駁回。
五、本件事證已臻明確，兩造其餘攻擊防禦方法及舉證，無礙勝負之判斷，爰不一一
    論列，併此敘明。
六、結論：原告之訴為無理由，依民事訴訟法第七十八條，判決如主文。
中      華      民      國      八十九    年      十      月  二十六    日
                                       民事第四庭法      官  陳博文
右為正本係照原本作成
如對本判決上訴，須於判決送達後廿日內向本院提出上訴狀
中      華      民      國      八十九    年      十      月   二十六   日
                                                         書記官  蘇彥宇


司法院資訊處製作；財團法人民間司法改革基金會備份。
